# (PART\*) Giới thiệu chung {-}

# Thống kê mô tả cơ bản

```{r, echo=FALSE}
# Unattach any packages that happen to already be loaded
pkgs = names(sessionInfo()$otherPkgs)
if( length(pkgs > 0)){
  pkgs = paste('package:', pkgs, sep = "")
  for( i in 1:length(pkgs)){
    detach(pkgs[i], character.only = TRUE, force=TRUE)
  }
}
```






```{r, message=FALSE, warning=FALSE, results='hide'}
# load sẵn ggplot2 (đã bao gồm trong tidyverse)
library(tidyverse, quietly = TRUE)
```

Summary statistics (thống kê mô tả tóm tắt) là một phần cơ bản trong khoa học thống kê, giúp chúng ta mô tả ngắn gọn dữ liệu thông qua các chỉ số thống kê cơ bản nhất. Đồng thời, chúng ta cũng sử dụng các công  cụ visualization trong R để đưa data trở thành 1 biểu đồ mang mục đích tóm tắt.

Trong phần này, chúng ta sẽ sử dụng dataset `TenMileRace` từ package **mosaicData**.

```{r, eval=FALSE}
# Cài package nếu chưa có sẵn
install.packages('mosaicData')
```

```{r}
data(TenMileRace, package='mosaicData')
head(TenMileRace)
```

Dataset này có các cột sau:

+ `state`: Là nơi sống của người chạy.

+ `time`: Thời gian chính thức từ lúc bắt đầu chạy đến lúc chạm vạch đích (tính bằng giây).

+ `net`: Thời gian ghi được (theo giây) từ lúc người chạy vượt qua vạch bắt đầu cho đến lúc chạm vạch đích. Giá trị này thường nhỏ hơn giá trị `time` do có một số lượng lớn người tham gia chạy, và không thể sắp xếp cho người tham gia đứng thẳng hàng để xuất phát cùng 1 lúc được (need citation here).

+ `age`: Tuổi của người tham gia chạy tính bằng năm.

+ `sex`: Giới tính người tham gia chạy, thuộc dạng `factor` với 2 giá trị `F` (female) vàdư `M` (male).

Trước tiên, chúng ta cần phân biệt giữa 2 loại dữ liệu:

1. Discrete/Categorical (dữ liệu rời rạc): Là kiểu dữ liệu có giá trị nằm trong 1 tập hợp giới hạn có thể đếm được. Nếu dữ liệu là kiểu numeric, ta có thể gọi là Discrete, còn nếu là kiểu factor/string, ta gọi là Categorical. Ví dụ: Xếp hạng điểm của học sinh theo kiểu chữ cái (A/B/C/D/E/F) hoặc giới tính (Nam hoặc Nữ), hoặc số bữa ăn trong ngày (1 đến 3 bữa, thậm chí nhiều hơn, nhưng quan trọng là chúng ta có thể *đếm được*).

2. Continuous (dữ liệu liên tục): Là kiểu dữ liệu số có thể nhận một số giá trị vô hạn, không thể đếm được. Ví dụ: Chiều cao, cân nặng, thời gian/tuổi (ví dụ: Có thể nói là 10 tuổi, nhưng cũng có thể nói là 10 tuổi 5 tháng 20 ngày 7 phút 5 giây, vân vân).

Tóm lại, khi làm việc với dữ liệu, chúng ta có thể tự đặt câu hỏi: "Liệu có thể chia các giá trị trong dataset này thành các phần nhỏ hơn hay không?". Nếu có, dữ liệu sẽ thuộc kiểu liên tục.

## Tóm tắt dữ liệu qua đồ thị

### Một biến rời rạc (univariate)

Chúng ta có thể dùng bar chart để mô tả phân phối của một biến rời rạc (đơn biến - univariate). Các cột (bar) được vẽ thể hiện một giá trị (level) của nhóm factor, và chiều cao của cột (nếu để biểu đồ dọc) thể hiện số quan sát (observation).

Ta cũng có thể dùng `group_by` và `summarise` để diễn giải bar chart như ở dưới:

```{r}
TenMileRace %>%
    group_by(sex) %>%
    summarise(count = n())

ggplot(TenMileRace, aes(x=sex)) + geom_bar()
```

Có thể thấy 2 cột có chiều cao tương đương nhau do số observation của mỗi giá trị factor gần bằng nhau (4325 vs. 4311). Như vậy, dữ liệu về người chạy đua trong data rất cân bằng về giới tính.


### Một biến liên tục (univariate)

Đồ thị histogram nhìn khá giống với đồ thị bar chart, nhưng vì được sử dụng với biến liên tục nên các cột sẽ chạm vào nhau.

```{r,message=FALSE}
ggplot(TenMileRace, aes(x=net)) + geom_histogram()
```

Chiều cao của mỗi cột trong đồ thị histogram thể hiện tần suất kết quả chạy theo các khoảng (interval), và trong R gọi là các bin (ngăn). Mặc định của hàm `geom_histogram` là `bins=30`, tức là mỗi khoảng cách nhau 30 đơn vị.

Ta có thể diễn giải lại biểu đồ trên dưới dạng bảng:

```{r}
TenMileRace %>%
    mutate(bins=cut(net, breaks=30)) %>%
    group_by(bins) %>%
    summarise(count=n())
```

các interval trong bảng và đồ thị trên đều có mặc định là $(x, y]$, tức là $x < values <= y$ (right-closed, left-opened). 

Chú ý: Đồ thị histogram dựa vào diện tích của các cột, không phải chiều cao, tức là bằng $bin\;width\;*\;count$.


### Một biến rời rạc và một biến liên tục (bivariate)

Chúng ta thường phải so sánh mức độ phản hồi (dữ liệu liên tục) của hai biến rời rạc hoặc nhiều hơn. Biểu đồ boxplot thường để sử dụng để làm việc này. Mỗi observation gắn với một giá trị liên tục và 1 giá trị rời rạc

```{r}
ggplot(TenMileRace, aes(x=sex, y=net)) +
    geom_boxplot()
```

Tron biểu đồ trên, phần rìa (hinge) của hộp được định nghĩa là các khoảng phần tư thứ nhất và thứ 3 (1st quartile, tương đương với 25% quantile, và 3rd quartile, đương tương với 75% quantile). Nói cách khác, 25% dữ liệu nằm dưới hộp, 50% nằm trong hộp, và phần 25% cuối cùng nằm phía trên hộp. Các điểm bên ngoài hộp là các outliers (điểm ngoại lai). Nếu định nghĩa Inter-Quartile Range (IQR) là chiều dài của hộp thì tất các quan sát lớn hơn 1.5*IQR tính từ hộp được coi như là 1 outlier.

Ngoài cách trên, chúng ta có thể dùng 2 đồ thị histogram đặt cạnh nhau để so sánh:

```{r,message=FALSE}
ggplot(TenMileRace, aes(x=net)) +
  geom_histogram() +
  facet_grid( . ~ sex )
```

Trong trường hợp này, đồ thị đặt theo chiều dọc sẽ dễ so sánh hơn:

```{r,message=FALSE}
ggplot(TenMileRace, aes(x=net)) +
  geom_histogram() +
  facet_grid( sex ~ . ) # thay đổi chiều facet
```

### Hai biến liên tục (bivariate)

Để biểu diễn mối quan hệ của 2 biến liên tục, ta dùng biểu đô dạng điểm:

```{r}
ggplot(TenMileRace, aes(x=age, y=net, color=sex)) +
  geom_point()
```


## Xu hướng trung tâm

Ngoài việc sử dụng các loại biểu đồ và đồ thị, chúng ta còn có thể dùng các 1 số chỉ số cơ bản để miêu tả dữ liệu. Mở đầu là các chỉ số về chiều hướng trung tâm (centrality). 

### Mean (Trung bình cộng)

Giá trị trung bình cộng (arithmetic mean, hay còn được gọi là average) là chỉ số cơ bản nhất, được tính theo công thức:

$$\bar{x}=\frac{1}{n}\sum_{i=1}^{n}x_{i}=\frac{1}{n}\left(x_{1}+x_{2}+\dots+x_{n}\right)$$

Trong R, ta tính mean bằng cách dùng hàm `mean()`:

```{r}
# Dùng base R
mean(TenMileRace$net)
# Dùng dplyr
summarise(TenMileRace, mean(net))
```


### Median (Trung vị)

Median (trung vị) là giá trị ở giữa của 1 tập hợp dữ liệu đã sắp xếp theo thứ tự. Trong trường hợp số phần tự của tập hợp là số chẵn, ta lấy trung bình cộng của 2 giá trị ở giữa làm median, tức là lấy $(1/2)(y_{n/2}\;+\;y_{(n/2+1)})$.

Trong R, ta tính median bằng hàm `median()`:

```{r}
median(TenMileRace$net)
# Dùng dplyr
summarise(TenMileRace, median(net))
```


### Trimmed mean

Giá trị "trimmed mean" là giá trị trung bình sau khi "xén" bớt một số phần trăm nhất định ở 2 đầu phân phối; ví dụ đối với 5% trimmed mean, sau khi sắp xếp dữ liệu theo thứ tự, ta lấy bớt 5% các quan sát đầu tiên và cuối cùng, giữ lại 90% rồi lấy trung bình cộng. 

Trong R, ta tính trimmed mean bằng hàm `mean()` kèm theo thông số `trim = n`:

```{r}
mean(TenMileRace$net, trim=0.5)
```

Có thể thấy, sau khi xén bớt 5% quan sát ở 2 đầu phân phối, mean và median của trường `net` trong dataset `TenMileRace` bằng nhau. 


### Ví dụ

Một lớp học có 9 người, tuổi của cả lớp là tập hợp $\{21, 22, 23, 25,26,22, 23,21, 26\}$. Mean của tập hợp là 23.222, median là 23; hai giá trị này hiện đang xấp xỉ nhau. Người thứ 10 nhập học có tuổi là 71, khiến mean của tập hợp trở thành 28.6, median vẫn giữ nguyên là 24. Giá trị mean mới lớn hơn so với median, do chúng ta thêm vào 1 outlier lớn hơn hẳn. Dữ liệu lúc này được gọi là lệch sang bên phải (skewed).

Đối với dữ liệu có độ lệch lớn, giá trị median sẽ thể hiện xu hướng trung tâm tốt hơn mean.

```{r}
age <- c(21, 22, 23, 25,26,22, 23,21, 26)
mean(age)
median(age)
age <- append(age, 71) # thành viên mới của lớp học
mean(age)
median(age)
```
## Mức độ phân tán (Spread/Dispersion)

Câu hỏi thứ 2 khi làm việc với 1 dataset là "Mức độ phân tán của dataset này như thế nào?". Ví dụ, ta có 2 tập dữ liệu có các tham số trung tâm tương đương nhau, nhưng không có nghĩa là 2 tập này giống nhau, mà dữ liệu có thể phân tán và biến thiên khác nhau. Có nhiều cách để trả lời câu hỏi này:

### Range (Khoảng biến thiên)

_Range_ (khoảng biến thiên) là khoảng cách giữa giá trị quan sát nhỏ nhất đến giá trị quan sát lớn nhất.

$$Range=Max-Min$$


```{r}
TenMileRace %>%
  summarise(range = max(net) - min(net))
```


### Inter-Quartile Range

_Interquartile range_ là khoảng cách giữa tứ phân vị thứ 3 (3rd quartile) và thứ phân vị thứ nhất (1st quartile):

$$IQR=Q3-Q1$$

Trước tiên, cần giải thích định nghĩa của các thuật ngữ _-tile_:

+ **Percentile**: Tiếng Việt nghĩa là "bách phân vị"; sau khi xếp dữ liệu theo thứ tự, giá trị phần trăm thứ $p$ ($p_{th}$ percentile) là giá trị quan sát có $p$ phần trăm số quan sát bên dưới và $(1-p)$ bên trên, trong đó $p$ nằm giữa 0 và 100. Percentile thứ 0 và 100 là chính là giá trị nhỏ nhất và lớn nhất  của tập dữ liệu. Giá trị _median_ là giá trị phần trăm thứ 50 (50th percentile). Percentile là một _mốc_, không phải 1 _khoảng_ dữ liệu.

+ **Quartile**: Thông thường, chúng ta sẽ chia dữ liệu ra làm 4 phần với 3 mốc 25th percentile, 50th percentile và 75th percentile, tức là chia dữ liệu ra làm 4 phần. Ba mốc này cũng được gọi là 1st, 2nd và 3rd quartiles (khoảng phần tư thứ nhất, thứ 2 và thứ 3).

+ **Quantile**: Là các điểm cắt/điểm mốc chia một khoảng phân phối xác suất ra thành các khoảng với xác suất giống nhau. Như vậy, **quartile** và **percentile** là các trường hợp đặc biệt của quantile.

Dùng hàm `quantile()`:

```{r}
quantile(TenMileRace$net)
# so sánh giá trị 0%, 50% và 100%
# với các hàm min, max và median
c(min(TenMileRace$net),
  median(TenMileRace$net),
  max(TenMileRace$net))
```

Chúng ta có thể dùng argument `probs` trong hàm `quantile()` để tìm ra các percentile khác:

```{r}
quantile(TenMileRace$net, probs = c(0.05, 0.95))
```

Giá trị mặc định của argument `probs` là 0 (min), 0.25 (1st quartile), 0.5 (2nd quartile/median), 0.75 (third quartile) và 1 (max).

Để tính IQR, chúng ta hàm `IQR` (nhớ viết hoa):

```{r}
IQR(TenMileRace$net)
# hoặc kết hợp với dplyr
TenMileRace %>% summarise(IQR(net))
```

Lưu ý: hàm `quantile` mặc định trả về 5 giá trị, vì vậy sẽ không kết hợp được với `dplyr::summarise` do hàm `summarise` chỉ trả về 1 kết quả. Nếu thay đổi argument `probs` thì có thể kết hợp được.

```{r}
TenMileRace %>%
  summarise(quantile(net, probs = 0.5))
```


### Variance (Phương sai)





## Tiếp tục với biểu đồ 




### Box plot


### Scatter plot


### Skewness & Kurtosis


## Tổng hợp thuật ngữ




## Tham khảo




