# (PART\*) Kiến thức cơ bản {-}


# Review lại toán

```{r, echo=FALSE}
# Unattach any packages that happen to already be loaded
pkgs = names(sessionInfo()$otherPkgs)
if( length(pkgs > 0)){
  pkgs = paste('package:', pkgs, sep = "")
  for( i in 1:length(pkgs)){
    detach(pkgs[i], character.only = TRUE, force=TRUE)
  }
}
```






```{r, message=FALSE, warning=FALSE, results='hide'}
# load sẵn ggplot2 (đã bao gồm trong tidyverse)
library(tidyverse, quietly = TRUE)
```

## Hàm số mũ và hàm số logarit

### Hàm số mũ

__Định nghĩa__

Hàm số $f(x) = b^x$ là một hàm số mũ nếu $b>0$ và $b \neq 1$.

__Tính chất__

- $f(0) = 1$, hay nói cách khác, mọi đồ thị của hàm số mũ đều đi qua điểm $(0,1)$, bất kể giá trị của $b$.
- $f(x) \neq 0$
- $f(x) > 0$
- Tập xác định (domain - đầu vào) của $f(x)$: $(-\infty, \infty)$, là các giá trị $x$ khiến hàm số xác định
- Khoảng biến thiên (range - đầu ra) của $f(x)$: $(0, \infty)$, là các giá trị $y$ hợp lệ
- Nếu $0<b<1$:

    + $f(x) \to 0$ khi $x \to \infty$
    + $f(x) \to \infty$ khi $x\to-\infty$
    + Nói cách khác, $f(x)$ đồng biến (tăng) từ trái qua phải nếu $0<b<1$
    
- Nếu $b>1$: 

    + $f(x) \to \infty$ khi $x \to \infty$
    + $f(x) \to 0$ khi $x\to-\infty$
    + Nói cách khác, $f(x)$ nghịch biến (giảm) từ trái qua phải nếu $b>1$
    
Phần này cần nhớ để tính giới hạn (limit), nhất là các giới hạn có dạng vô định (indeterminate form).

### Hàm số logarit

__Định nghĩa__

Hàm số mũ $x=b^y$ với $b\neq1, b>0$ có dạng logarit là: $y=log_{b}x$.

Hàm số logarit tự nhiên (natural logarithm) có dạng: $lnx=log_{e}x$, với cơ số (base) là $e$.

Hàm số logarit thập phân có sơ số là 10, có dạng: $logx=log_{10}x$.

__Tính chất__

- Tập xác định (domain - đầu vào) của $f(x)$: $(0, \infty)$, là các giá trị $x$ khiến hàm số xác định
- Khoảng biến thiên (range - đầu ra) của $f(x)$: $(-\infty, \infty)$, là các giá trị $y$ hợp lệ
- $log_{b}b=1$
- $log_{b}1=0$
- $log_{b}b^x=x$
- $b^{log_{b}x}=x$
- Từ 2 tính chất trên, ta có: nếu $g(x)=log_{b}x$ và $f(x)=b^x$ thì $f(x)=g^{-1}(x), hay nói cách khác, $f(x)$ là hàm ngược (inverse function) của $g(x)$
- $log_{b}xy=log_{b}x + log_{b}y$
- $log_{b}(\frac{x}{y})=log_{b}x-log_{b}y$
- $log_{b}(x^r)=rlog_{b}x$

__Quy tắc đổi cơ số__

Ta có:

$$log_{b}x=\frac{log_{a}x}{log_{a}b}$$

Ví dụ: $log_{b}x=\frac{lnx}{lnb}$


## Euler's number $e$

### Tăng trưởng lũy tiến

Ta có định nghĩa $e$:

$$\begin{aligned}
e
&=\lim_{n\to\infty} \left(1+\frac{1}{n}\right)^n \\
&=\lim_{n\to0} \left(1+\frac{1}{n}\right)^\frac{1}{n} \\
&= 2.71828...
\end{aligned}
$$

$e$ là một hằng số toán học tương tự với $\pi$, ở chỗ cả 2 hằng số này đều diễn giải các mối quan hệ trong tự nhiên. Đối với $\pi$, đó là mối quan hệ giữa bán kính và chu vi đường tròn, còn với $e$, đó là tốc độ tăng trưởng của sự vật khi chúng tăng trưởng với tốc độ tương ứng với chính quy mô của sự vật đó.

Nghe thì có vẻ phức tạp, nhưng thực tế mô hình tăng trường này là mô hình tăng trưởng của rất nhiều sự vật và hiện tượng trong tự nhiên. Đối với kinh tế-tài chính, ta có tốc độ tăng trưởng lãi kép (continuous compound interest) khi đầu tư và liên tục (continuously) tái đầu tư lại các khoản lãi. Đối với các hiện tượng tự nhiên, ta có tăng trưởng dân số, hay thậm chí là tăng trưởng âm (giảm xuống) đối với nhiệt độ.

Cần phân biệt exponential growth và polynomial growth. Exponential growth có thể dịch sang tiếng việt là _tăng trưởng lũy tiến_, còn polynomial growth là tăng trưởng lũy thừa. Ví dụ, dãy số [1, 2, 4, 8, 16, ...] đang tăng trưởng lũy thừa theo $x^2$. 

### Định nghĩa e với dãy số vô hạn

$e$ còn được định nghĩa là tổng của dãy số vô hạn:

$$\begin{aligned}
e
&=\sum_{k=0}^{\infty} \frac{1}{k!} \\
&=\frac{1}{1!}+\frac{1}{2!}+\frac{1}{3!}+\frac{1}{4!}+...
\end{aligned}
$$

Định nghĩa này có thể chứng minh được từ định nghĩa đầu tiên:

Ta có định lý nhị thức (Binomial Theorem):

$$(x+y)^n=\sum_{k=0}^{n}{n \choose k}x^{n-k}y^k$$

Trong đó: ${n \choose k}=\frac{n!}{k!(n-k)!}$

Suy ra:

$$\begin{aligned}
e
&=(1+\frac{1}{n})^n \\
&=\sum_{k=0}^{n}{n \choose k}\frac{1}{n^k} \\
&=\sum_{k=0}^{n}\frac{n!}{k!(n-k)!}\frac{1}{n^k} \\
&=\sum_{k=0}^{n}\frac{1}{n^k}P(n,k)\frac{1}{k!},\ \ \ P(n,k)=n(n-1)(n-2)(n-3)...\\
&=\sum_{k=0}^{n}\frac{1}{k!}\frac{n}{n}\frac{n-1}{n}\frac{n-2}{n}\frac{n-3}{n}...\\
\end{aligned}
$$

Khi $n \to \infty$, mỗi phần tử trong tổng ở trên $\to \frac{1}{k!}$.

Vì vậy: $e=\left(1+\frac{1}{n}\right)^n\to\sum_{k=0}^{\infty}\frac{1}{k!}$

Hay: $e=\lim_{n\to\infty} \left(1+\frac{1}{n}\right)^n=\sum_{k=0}^{\infty}\frac{1}{k!}$


### Đạo hàm của $exp(x)$


## Một số điểm cần lưu ý về giới hạn

### Quy tắc L'Hospital

Quy tắc L'Hospital được sử dụng để tính giới hạn của một số dạng giới hạn vô định (indeterminate forms) như $0/0$, $\pm\infty/\pm\infty$, $(0)(\pm\infty)$, $1^{\infty}$, $0^0$, $\infty^0$, $\infty-\infty$.

Quy tắc được sử dụng như sau:

Nếu ta có một trong các dạng sau đây:

$$\lim_{x\to a}\frac{f(x)}{g(x)}=\frac{0}{0}$$

hoặc:
$$\lim_{x\to a}\frac{f(x)}{g(x)}=\frac{\pm\infty}{\pm\infty}$$

với $a\in \mathbf{R}$ hoặc $a=\pm\infty$. Khi đó ta có:

$$\lim_{x\to a}\frac{f(x)}{g(x)}=\lim_{x\to a}\frac{f'(x)}{g'(x)}$$

### Chứng minh định nghĩa $e^x$ từ định nghĩa của $e$

Từ định nghĩa của $e$, khi sử dụng quy tắc L'Hospital, có thể chứng minh được:

$$e^x=\lim_{n\to\infty}\left(1+\frac{x}{n}\right)^n$$

Có $y=\left(1+\frac{x}{n}\right)^n$

Như vậy:

$$
\begin{aligned}
ln(y)&=ln\left[\left(1+\frac{x}{n}\right)^n\right] \\
\iff\ln(y)&=n.ln\left(\frac{n+x}{n}\right) \\
\iff\lim_{n\to\infty}\ln(y)&=\lim_{n\to\infty}n.ln\left(\frac{n+x}{n}\right) \\
&=\lim_{n\to\infty}\frac{ln\left(\frac{n+x}{n}\right)}{\frac{1}{n}} \\
&=\lim_{n\to\infty}\frac{\frac{n}{n+x}\frac{-x}{n^2}}{\frac{-1}{n^2}} \\
&=\lim_{n\to\infty}\frac{xn}{n+x} \\
&=\lim_{n\to\infty}x \\
&=x
\end{aligned}
$$

So:

$$
\begin{aligned}
x
&=\lim_{n\to\infty}\ln(y) \\
\iff e^x&=e^{\lim_{n\to\infty}\ln(y)} \\
&=\lim_{n\to\infty}e^{ln(y)} \\
&=\lim_{n\to\infty}y \\
&=\lim_{n\to\infty}\left(1+\frac{x}{n}\right)^n \\
\end{aligned}
$$

Ta sẽ dùng lại định nghĩa này để chứng minh công thức PMF của phân phối Poisson.

## Toán học tổ hợp

Toán học tổ hợp (Combinatorics)


