# (PART\*) Kiến thức cơ bản {-}


# Review lại toán

```{r, echo=FALSE}
# Unattach any packages that happen to already be loaded
pkgs = names(sessionInfo()$otherPkgs)
if( length(pkgs > 0)){
  pkgs = paste('package:', pkgs, sep = "")
  for( i in 1:length(pkgs)){
    detach(pkgs[i], character.only = TRUE, force=TRUE)
  }
}
```






```{r, message=FALSE, warning=FALSE, results='hide'}
# load sẵn ggplot2 (đã bao gồm trong tidyverse)
library(tidyverse, quietly = TRUE)
library(kableExtra)
```

## Hàm số mũ và hàm số logarit

### Hàm số mũ

__Định nghĩa__

Hàm số $f(x) = b^x$ là một hàm số mũ nếu $b>0$ và $b \neq 1$.

__Tính chất__

- $f(0) = 1$, hay nói cách khác, mọi đồ thị của hàm số mũ đều đi qua điểm $(0,1)$, bất kể giá trị của $b$.
- $f(x) \neq 0$
- $f(x) > 0$
- Tập xác định (domain - đầu vào) của $f(x)$: $(-\infty, \infty)$, là các giá trị $x$ khiến hàm số xác định
- Khoảng biến thiên (range - đầu ra) của $f(x)$: $(0, \infty)$, là các giá trị $y$ hợp lệ
- Nếu $0<b<1$:

    + $f(x) \to 0$ khi $x \to \infty$
    + $f(x) \to \infty$ khi $x\to-\infty$
    + Nói cách khác, $f(x)$ đồng biến (tăng) từ trái qua phải nếu $0<b<1$
    
- Nếu $b>1$: 

    + $f(x) \to \infty$ khi $x \to \infty$
    + $f(x) \to 0$ khi $x\to-\infty$
    + Nói cách khác, $f(x)$ nghịch biến (giảm) từ trái qua phải nếu $b>1$
    
Phần này cần nhớ để tính giới hạn (limit), nhất là các giới hạn có dạng vô định (indeterminate form).

### Hàm số logarit

__Định nghĩa__

Hàm số mũ $x=b^y$ với $b\neq1, b>0$ có dạng logarit là: $y=log_{b}x$.

Hàm số logarit tự nhiên (natural logarithm) có dạng: $lnx=log_{e}x$, với cơ số (base) là $e$.

Hàm số logarit thập phân có sơ số là 10, có dạng: $logx=log_{10}x$.

__Tính chất__

- Tập xác định (domain - đầu vào) của $f(x)$: $(0, \infty)$, là các giá trị $x$ khiến hàm số xác định
- Khoảng biến thiên (range - đầu ra) của $f(x)$: $(-\infty, \infty)$, là các giá trị $y$ hợp lệ
- $log_{b}b=1$
- $log_{b}1=0$
- $log_{b}b^x=x$
- $b^{log_{b}x}=x$
- Từ 2 tính chất trên, ta có: nếu $g(x)=log_{b}x$ và $f(x)=b^x$ thì $f(x)=g^{-1}(x), hay nói cách khác, $f(x)$ là hàm ngược (inverse function) của $g(x)$
- $log_{b}xy=log_{b}x + log_{b}y$
- $log_{b}(\frac{x}{y})=log_{b}x-log_{b}y$
- $log_{b}(x^r)=rlog_{b}x$

__Quy tắc đổi cơ số__

Ta có:

$$log_{b}x=\frac{log_{a}x}{log_{a}b}$$

Ví dụ: $log_{b}x=\frac{lnx}{lnb}$


## Euler's number $e$

### Tăng trưởng lũy tiến

Ta có định nghĩa $e$:

$$\begin{aligned}
e
&=\lim_{n\to\infty} \left(1+\frac{1}{n}\right)^n \\
&=\lim_{n\to0} \left(1+\frac{1}{n}\right)^\frac{1}{n} \\
&= 2.71828...
\end{aligned}
$$

$e$ là một hằng số toán học tương tự với $\pi$, ở chỗ cả 2 hằng số này đều diễn giải các mối quan hệ trong tự nhiên. Đối với $\pi$, đó là mối quan hệ giữa bán kính và chu vi đường tròn, còn với $e$, đó là tốc độ tăng trưởng của sự vật khi chúng tăng trưởng với tốc độ tương ứng với chính quy mô của sự vật đó.

Nghe thì có vẻ phức tạp, nhưng thực tế mô hình tăng trường này là mô hình tăng trưởng của rất nhiều sự vật và hiện tượng trong tự nhiên. Đối với kinh tế-tài chính, ta có tốc độ tăng trưởng lãi kép (continuous compound interest) khi đầu tư và liên tục (continuously) tái đầu tư lại các khoản lãi. Đối với các hiện tượng tự nhiên, ta có tăng trưởng dân số, hay thậm chí là tăng trưởng âm (giảm xuống) đối với nhiệt độ.

Cần phân biệt exponential growth và polynomial growth. Exponential growth có thể dịch sang tiếng việt là _tăng trưởng lũy tiến_, còn polynomial growth là tăng trưởng lũy thừa. Ví dụ, dãy số [1, 2, 4, 8, 16, ...] đang tăng trưởng lũy thừa theo $x^2$. 

### Định nghĩa e với dãy số vô hạn

$e$ còn được định nghĩa là tổng của dãy số vô hạn:

$$\begin{aligned}
e
&=\sum_{k=0}^{\infty} \frac{1}{k!} \\
&=\frac{1}{1!}+\frac{1}{2!}+\frac{1}{3!}+\frac{1}{4!}+...
\end{aligned}
$$

Định nghĩa này có thể chứng minh được từ định nghĩa đầu tiên:

Ta có định lý nhị thức (Binomial Theorem):

$$(x+y)^n=\sum_{k=0}^{n}{n \choose k}x^{n-k}y^k$$

Trong đó: ${n \choose k}=\frac{n!}{k!(n-k)!}$ là hệ số nhị thức.

Suy ra:

$$\begin{aligned}
e
&=(1+\frac{1}{n})^n \\
&=\sum_{k=0}^{n}{n \choose k}\frac{1}{n^k} \\
&=\sum_{k=0}^{n}\frac{n!}{k!(n-k)!}\frac{1}{n^k} \\
&=\sum_{k=0}^{n}\frac{1}{n^k}A(n,k)\frac{1}{k!},\ \ \ A(n,k)=n(n-1)(n-2)(n-3)...\\
&=\sum_{k=0}^{n}\frac{1}{k!}\frac{n}{n}\frac{n-1}{n}\frac{n-2}{n}\frac{n-3}{n}...\\
\end{aligned}
$$

Khi $n \to \infty$, mỗi phần tử trong tổng ở trên $\to \frac{1}{k!}$.

Vì vậy: $e=\left(1+\frac{1}{n}\right)^n\to\sum_{k=0}^{\infty}\frac{1}{k!}$

Hay: $e=\lim_{n\to\infty} \left(1+\frac{1}{n}\right)^n=\sum_{k=0}^{\infty}\frac{1}{k!}$


### Đạo hàm của $exp(x)$


## Một số điểm cần lưu ý về giới hạn

### Quy tắc L'Hospital

Quy tắc L'Hospital được sử dụng để tính giới hạn của một số dạng giới hạn vô định (indeterminate forms) như $0/0$, $\pm\infty/\pm\infty$, $(0)(\pm\infty)$, $1^{\infty}$, $0^0$, $\infty^0$, $\infty-\infty$.

Quy tắc được sử dụng như sau:

Nếu ta có một trong các dạng sau đây:

$$\lim_{x\to a}\frac{f(x)}{g(x)}=\frac{0}{0}$$

hoặc:
$$\lim_{x\to a}\frac{f(x)}{g(x)}=\frac{\pm\infty}{\pm\infty}$$

với $a\in \mathbf{R}$ hoặc $a=\pm\infty$. Khi đó ta có:

$$\lim_{x\to a}\frac{f(x)}{g(x)}=\lim_{x\to a}\frac{f'(x)}{g'(x)}$$

### Chứng minh định nghĩa $e^x$ từ định nghĩa của $e$

Từ định nghĩa của $e$, khi sử dụng quy tắc L'Hospital, có thể chứng minh được:

$$e^x=\lim_{n\to\infty}\left(1+\frac{x}{n}\right)^n$$

Có $y=\left(1+\frac{x}{n}\right)^n$

Như vậy:

$$
\begin{aligned}
ln(y)&=ln\left[\left(1+\frac{x}{n}\right)^n\right] \\
\iff\ln(y)&=n.ln\left(\frac{n+x}{n}\right) \\
\iff\lim_{n\to\infty}\ln(y)&=\lim_{n\to\infty}n.ln\left(\frac{n+x}{n}\right) \\
&=\lim_{n\to\infty}\frac{ln\left(\frac{n+x}{n}\right)}{\frac{1}{n}} \\
&=\lim_{n\to\infty}\frac{\frac{n}{n+x}\frac{-x}{n^2}}{\frac{-1}{n^2}} \\
&=\lim_{n\to\infty}\frac{xn}{n+x} \\
&=\lim_{n\to\infty}x \\
&=x
\end{aligned}
$$

So:

$$
\begin{aligned}
x
&=\lim_{n\to\infty}\ln(y) \\
\iff e^x&=e^{\lim_{n\to\infty}\ln(y)} \\
&=\lim_{n\to\infty}e^{ln(y)} \\
&=\lim_{n\to\infty}y \\
&=\lim_{n\to\infty}\left(1+\frac{x}{n}\right)^n \\
\end{aligned}
$$

Ta sẽ dùng lại định nghĩa này để chứng minh công thức PMF của phân phối Poisson.

## Toán học tổ hợp

Ngoài việc bản chất toán học tổ hợp (Combinatorics) đã khó, mọi thứ còn trở nên khó hơn vì mảng toán này có rất nhiều kí hiệu và thuật ngữ, cũng như sự khác biệt trong thuật ngữ của tiếng Anh và tiếng Việt.

### Hoán vị (Permutation)

__Định nghĩa 1__

Cho $A$ là một tập hợp hữu hạn có $n$ phần tử, $n\geqslant1$. Hoán vị của $A$ là một cách sắp xếp thứ tự $n$ phần tử của $A$. Nói cách khác, một hoán vị của $A$ là ánh xạ 1-1 (one-to-one mapping) của $A$ lên chính nó.

Wikipedia định nghĩa permutation [như sau](https://en.wikipedia.org/wiki/Permutation#Definition): "Permutations can be defined as bijections from a set S onto itself."

Để miêu tả cụ thể một hoán vị của tập hợp $A$, trước tiên ta liệt kê các phần tử của $A$, cũng như vị trí mà mỗi phần tử được "chuyển đến" (qua ánh xạ). Điều kiện của ánh xạ là 1-1 (one-to-one), nghĩa là không tồn tại hai phần tử của $A$ được chuyển đến cùng một phần tử khác của $A$ thông qua ánh xạ.

Pphép hoán vị cũng được định nghĩa là một cách __sắp xếp thứ tự__ $n$ phần tử của $A$. Ví dụ, nếu có tập hợp $A=\{1,2,3,4\}$ là một dãy số có thứ tự, ta thể hiện việc sắp xếp lại thứ tự như sau:

$$\sigma={1\ \ 2\ \ 3\ \ 4\choose 2\ \ 1\ \ 4\ \ 3}$$
Khi cần thực hiện nhiều phép hoán vị với một tập hợp $A$ cố định có thứ tự, ta chỉ cần viết ra dòng dưới và hiểu rằng đây là một cách sắp xếp lại của $A$. Ví dụ, với $A=\{1,2,3\}$, các cách sắp xếp có thể xảy ra là: 

$$123,132,213,231,312,321$$

Để đếm số hoán vị có thể xảy ra của một tập hợp $A=\{a_1, a_2, a_3, ...,a_n\}$ với $n$ phần tử, ta có thể suy luận ra với logic là:

- Có $n$ cách sắp xếp phần tử đầu tiên, $a_1$,
- Có $n-1$ cách sắp xếp $a_2$; ta lấy $n-1$ vì chỉ còn $n-1$ phần tử để chọn ra trong $A$ và thỏa mãn điều kiện ánh xạ 1-1,
- Tương tự, có $n-2$ cách sắp xếp $a_3$, và cứ tiếp tục như vậy đến hết.

Từ đó ta tính ra được bảng sau:

```{r}
data.frame("n"=1:10) %>%
  mutate("n!"=factorial(n)) %>%
  rename("Số phần tử"=n,
         "Số cách sắp xếp"="n!") %>%
  kableExtra::kable() %>%
  kableExtra::kable_styling(full_width = F)
```  

Từ đó đã có công thức tính số hoán vị của $A$ với $n$ phần tử là:
$$P_n=n(n-1)(n-2)(n-3)...\cdot3\cdot2\cdot1$$

#### Giai thừa

Một cách viết khác của $P_n$ trong công thức trên là $n!$, hay còn gọi là giai thừa của $n$.

Ta có:

$$P_n=n!=n(n-1)(n-2)(n-3)...\cdot3\cdot2\cdot1$$

#### Tiệm cận

__Khái niệm__

Cho $a_n$ và $b_n$ là hai dãy số. Ta gọi $a_n$ là _tiệm cận_ với $b_n$ và viết là $a_n \sim b_n$, nếu:

$$\lim_{n\to\infty}\frac{a_n}{b_n}=1$$

#### Công thức Stirling

Khi $n$ ngày càng lớn, việc tính toán chính xác $n!$ trở nên không thực tiễn. Vì vậy ta có thể áp dụng _công thức  Stirling$ để ước lượng như sau.

Dãy $n!$ tiệm cận với:

$$n^ne^{-n}\sqrt{2\pi n}$$


Sử dụng R, ta có thể kiểm chứng công thức Stirling:

```{r}
stirling <- function(n){
  s=n^n*exp(1)^(-n)*sqrt(2*pi*n)
  return(s)
}
  
data.frame("n"=1:10) %>%
  mutate("Factorial"=factorial(n),
         "Approx"=format(round(stirling(n), 3), nsmall = 3),
         "Ratio"=format(round(Factorial/stirling(n), 3), nsmall = 3)) %>%
  kableExtra::kable() %>%
  kableExtra::kable_styling(full_width = F)
```

#### Điểm cố định

Điểm cố định (Fixed points) là các điểm của một hàm số  mà tại đó $f(x)=x$. 

Với hoán vị, điểm cố định là các điểm mà tại đó, vị trí của các phần tử trong hoán vị không đổi so với tập hợp $A$ ban đầu.

Ta có thể sử dụng thư viện `arrangements` trong R và lấy sample 10000 hoán vị với $n=10,20,30$, sẽ có kết quả như sau:

```{r}
library(arrangements)
f <- data.frame(matrix(ncol = 4, nrow = 0))
colnames(f) <- c("rs","avg_fixed_points","fraction","n")
avg_fixed <- c()

for (i in 1:3) {
    n <- i*10
    s <- 100000
    p <- data.frame(permutations(n,n,nsample = s))
    
    for (j in 1:n){
        p[[paste0('X',j)]] <- (p[[paste0('X',j)]] == j)*1
    }
    
    p$rs <- rowSums(p[1:n])
    f <- rbind(f,
               p %>%
                   filter(rs<=5) %>%
                   group_by(rs) %>%
                   summarise(fraction=n()/s,
                             .groups="drop") %>%
                   mutate(n=n)
    )
    avg_fixed <- append(avg_fixed, mean(p$rs))
}

rbind(f, 
      data.frame("rs"=rep("Avg. fixed points",each=3),
                 "fraction"=avg_fixed,
                 "n"=c(10,20,30)
                 )
      ) %>% 
    pivot_wider(names_from = n,
                      values_from = fraction) %>%
    kableExtra::kable() %>%
    kableExtra::kable_styling(full_width = F)
```

Có thể thấy, xác suất hoán vị không có điểm cố định nào khi $n=10,20,30$ giao động trong khoảng 0.36 đến 0.37. Nếu lấy toàn bộ mọi hoán vị (thay vì lấy 10000 sample), ta sẽ tính được chính xác xác suất này hơn và nhận được kết quả là 0.367879, và kết quả này xấp xỉ $1/e$. 

Có thể sử dụng file [FixedPoints.R](https://github.com/truonghm/stat101/blob/master/scripts/C1/FixedPoints.R) để tính với trường hợp $n=10$. Tuy nhiên, phương pháp này liệt kê mọi hoán vị có thể xảy ra, vì vậy chỉ có thể tính được với $n=10$. 

Như vậy, với $n>=10$, xác suất để một hoán vị ngẫu nhiên không có điểm cố định nào không phụ thuộc vào $n$.

Ta cũng thấy rằng số điểm cố định trung bình qua thí nghiệm vừa rồi tương đương với 1. Trong thực tế, trung bình số điểm cố định sẽ bằng 1 với mọi $n$.

### Chỉnh hợp

Chỉnh hợp (arrangement) thực chất là một trường hợp đặc biệt của hoán vị, và trong tiếng Anh còn được gọi là _$k$-permutations of $n$_, tức là _chỉnh hợp chập $k$ của $n$ phần tử_.

__Định nghĩa__

Cho tập hợp $A$ gồm $n$ phần tử. Một bộ gồm $k$ $(1\leq k\leq n)$ phần tử sắp xếp thứ tự của tập hợp $A$ được gọi là một chỉnh hợp chập $k$ của $n$ phần tử của tập hợp $A$.

$$\begin{aligned}
A^k_n &= A(n,k) \\
&=n\cdot(n-1)\cdot...\cdot(n-k+1) \\
&=\frac{n!}{(n-k)!}
\end{aligned}
$$

Để đếm số chỉnh hợp chập $k$ của $n$ với tập hợp $A=\{a_1, a_2, a_3, ...,a_n\}$, ta sử dụng quy tắc đếm như sau:

- Có $n$ cách sắp xếp phần tử đầu tiên, $a_1$ để đưa vào một bộ $k$ phần tử,
- Có $n-1$ cách sắp xếp $a_2$; ta lấy $n-1$ vì chỉ còn $n-1$ phần tử trong $A$ để chọn,
- Tương tự, có $n-2$ cách sắp xếp $a_3$, và cứ tiếp tục như vậy,
- Đến khi đã chọn ra được đủ $k$ phần tử, lúc này ta đã chọn đến phần tử $a_k$ trong $A$, và phần tử này có $n-k+1$ cách chọn.

Ta hình dung tập hợp $A$ như sau:

$$A=\{\underbrace{a_1,...,a_{k-1}}_{k-1\ phần\ tử}, a_k,a_{k+1},...,a_n\}$$
Khi chọn đến phần tử thứ $k-1$ (tức là chỉ còn 1 chỗ trong bộ $k$ phần tử), ta đã có $k-1$ phần tử. Như vậy phần tử thứ $k$ được chọn ra sẽ có $[n-(k-1)]=n-k+1$ cách chọn.

#### Chỉnh hợp trong R



### Một số ghi chú về ký hiệu

- Trong giáo trình Việt Nam, ký hiệu chỉnh hợp là $A^k_n$. Ký hiệu này có lẽ được [lấy từ Pháp](https://fr.wikipedia.org/wiki/Arrangement).
- Trong giáo trình tiếng Anh, chỉnh hợp thường được gộp chung vào với hoán vị và là trường hợp đặc biệt của hoán vị, và thường được ký hiệu là $P^k_n$ hoặc $P(n,k)$.
- Trên các máy tính bỏ túi, ta cũng thường thấy ký hiệu $P$ và $C$ để tính chỉnh hợp và tổ hợp. Một số dòng máy của Casio sẽ sử dụng cú pháp $nPk$ và $nCk$ để tính tổ hợp và chỉnh hợp.
<!--stackedit_data:
eyJoaXN0b3J5IjpbMjc2OTg2ODBdfQ==
-->